臺灣臺北地方法院民事判決
109年度重訴字第279號
原      告  誠美建築開發股份有限公司

法定代理人  黃勝舜  
訴訟代理人  張樹萱律師
被      告  鄭志恆  
            鄭彥基  



            鄭宇村  
            鄭宇菁  
            鄭宇光  

被      告  巨鑫室內裝潢工程有限公司

兼
法定代理人  鄭志偉  
被      告  鄭少傑  



            鄭安安  
            胡必信  
            胡少維  
            鄭瑞貞  


            鄭瑞雲  
            鄭賴玉琴

上  十四人
訴訟代理人  劉岱音律師
被      告  鄭翔予  


上列當事人間請求拆屋還地事件，本院於民國111年6月22日言詞
辯論終結，判決如下：
    主      文
一、被告鄭志恆、鄭志偉應將坐落臺北市○○區○○段○○段000地號
    土地上，門牌號碼臺北市○○區○○○路0段000巷00號房屋中如
    附圖A部分（面積97平方公尺）拆除，並將該部分土地返還
    與原告。
二、被告鄭彥基應將坐落臺北市○○區○○段○○段000地號土地上，
    門牌號碼臺北市○○區○○路000巷00弄○00號房屋如附圖I部分
    （面積63平方公尺）拆除，並將該部分土地返還與原告。
三、被告鄭志恆自民國109年3月19日起，被告鄭志偉自民國110
    年1月4日起，均至本判決第一項履行完畢之日止，應各按月
    給付原告新臺幣20,926元。
四、被告鄭彥基自民國109年3月18日起，至本判決第二項履行完
    畢之日止，應按月給付原告新臺幣27,182元。
五、原告其餘之訴駁回。
六、訴訟費用由被告鄭志恆、鄭志偉、鄭彥基負擔。
七、本判決第一項於原告以新臺幣9,765,000元為被告鄭志恆、
    鄭志偉供擔保後，得假執行。但被告鄭志恆、鄭志偉如以新
    臺幣29,294,000元為原告預供擔保，得免為假執行。
八、本判決第二項於原告以新臺幣6,342,000元為被告鄭彥基供
    擔保後，得假執行。但被告鄭彥基如以新臺幣19,026,000元
    元為原告預供擔保，得免為假執行。
九、本判決第三項於原告就各按月給付到期部分以每期新臺幣7,
    000元分別為被告鄭志恆、鄭志偉供擔保後，得假執行。但
    被告鄭志恆、鄭志偉如就各按月給付到期部分各以每期新臺
    幣20,926元為原告預供擔保，得免為假執行。
十、本判決第四項於原告就各按月給付到期部分以每期新臺幣9,
    000元為被告鄭彥基供擔保後，得假執行。但被告鄭彥基如
    就各按月給付到期部分以每期新臺幣27,182元為原告預供擔
    保，得免為假執行。
十一、原告其餘假執行之聲請駁回。
    事實及理由
壹、程序方面：
一、原告起訴時，只列鄭志恆、鄭彥基、鄭宇光、鄭宇村、鄭宇
    菁為被告，嗣後追加其他被告，並依測量結果特定請求拆除
    之範圍、擴張請求給付之不當得利金額（見本院卷一第295-
    299、433-439頁、卷二第57-58頁），追加前後基礎事實同
    一，依民事訴訟法第255條第1項第2款、第3款規定、最高法
    院106年度第13次民事庭會議決議意旨，應准許追加。
二、被告蘇詠涵已於民國109年11月16日死亡，有戶籍資料在卷
    可查（見本院卷一第649頁），原告於109年12月17日具狀追
    加蘇詠涵為被告（見本院卷一第295-299頁），嗣已於110年
    10月13日具狀撤回（見本院卷一第733-736頁）。
三、被告鄭翔予經合法通知，未於言詞辯論期日到場，核無民事
    訴訟法第386條各款所列情形，爰依原告之聲請，由其一造
    辯論而為判決。
貳、實體方面：
一、原告主張：
　㈠原告自108年12月18日起為臺北市○○區○○段○○段000地號土地
    （下稱系爭308地號）之所有人。門牌號碼臺北市○○區○○○路
    0段000巷00號房屋（下稱系爭61號房屋，占用系爭308地號
    中之附圖A部分面積97平方公尺）、臺北市○○區○○路000巷00
    弄○00號房屋（下稱系爭臨30號房屋，占用系爭308地號中如
    附圖I部分面積63平方公尺），為被告鄭彥基、訴外人鄭深
    培（已歿）兄弟於48年間共同興建，鄭深培死亡後，由其子
    女即被告鄭志恆、鄭志偉、鄭瑞貞、鄭瑞雲共同繼承，而與
    鄭彥基公同共有。鄭志偉並經營被告巨鑫室內裝潢工程有限
    公司（下稱巨鑫公司），在系爭61號房屋1樓內營業。被告
    鄭宇村、鄭宇菁、鄭少傑、鄭安安、鄭翔予、胡必信、胡少
    維為上述公同共有人之親屬，居住在系爭61號房屋內。被告
    鄭宇光、鄭宇村、鄭宇菁、鄭賴玉琴亦為其等之親屬，居住
    在系爭臨30號房屋內。
　㈡據臺灣高等法院75年度上更㈠字第305號民事確定判決認定，
    鄭彥基、鄭深培於48年間建屋時，是向系爭308地號之前手
    許金長無償借用土地，法院因而判決駁回許金長之繼承人許
    明義等返還土地之請求（下稱前案）。惟原告善意受讓系爭
    308地號土地，不受前案確定判決既判力拘束。且依前案判
    決所述，許金長當初出借系爭308地號是供鄭彥基、鄭深培
    暫時居住之用，並未約定使用借貸之期限，此使用借貸關係
    僅具相對效力，並不拘束原告。況系爭61號、臨30號房屋存
    在超過62年，顯然超過使用年限，早已超過使用借貸之目的
    ，被告長期無償使用他人土地，卻不自己置產、租屋，並無
    任何正當理由。系爭308地號在48年間原為丟棄垃圾的池塘
    ，現今已屬精華地段，土地價值增長數十倍，與出借當時顯
    然不同，情事早已變更，應認使用借貸之目的已不存在。況
    且，鄭志恆、鄭彥基於109年2月間私自向臺北市松山地政事
    務所申請時效取得地上權之登記，鄭志偉更在屋內經營巨鑫
    公司營利，顯然違背使用借貸之約定。如法院認定原告應承
    受前手之使用借貸關係，原告亦依民法第470條第1、2項、
    第472條第1項第1、2、4款規定終止之。
　㈢爰依民法第767條第1項前段、第179條規定，請求被告拆屋還
    地，另自108年12月18日起給付相當於租金之不當得利。並
    聲明：
　　⒈被告鄭志恆、鄭彥基、鄭志偉、鄭瑞貞、鄭瑞雲應連帶拆
      除系爭61號房屋中附圖A部分、系爭臨30號房屋中附圖I部
      分；並與被告鄭宇村、鄭宇菁、鄭少傑、鄭安安、鄭翔予
      、胡必信、胡少維、巨鑫公司連帶返還附圖A部分土地；
      與被告鄭宇光、鄭宇村、鄭宇菁、鄭賴玉琴連帶返還附圖
      I部分土地。
　　⒉被告鄭志恆、鄭彥基、鄭宇村、鄭宇菁、鄭志偉、鄭少傑
      、鄭安安、鄭翔予、胡必信、胡少維、鄭瑞貞、鄭瑞雲、
      巨鑫公司應連帶給付原告新臺幣（下同）83,704元，及自
      109年2月19日起至返還前項土地之日止，按月連帶給付原
      告41,852元。
　　⒊被告鄭志恆、鄭彥基、鄭宇光、鄭宇村、鄭宇菁、鄭志偉
      、鄭瑞貞、鄭瑞雲、鄭賴玉琴應連帶給付原告54,364元，
      及自109年2月19日起至返還第一項土地之日止，按月連帶
      給付原告27,182元。
　　⒋願供擔保，請准宣告假執行。
二、被告答辯（鄭翔予除外，其經合法通知，未曾到庭、亦未曾
    具狀答辯）：
　㈠當年鄭深培起造系爭61號房屋，鄭彥基起造系爭臨30號房屋
    ，兄弟2家分別居住使用，該2戶房屋亦各有出入口，內部亦
    有牆面分隔，互不相通。嗣鄭深培死亡後，其子女業已協議
    由鄭志恆、鄭志偉繼承系爭61號房屋，故由該2人登記為納
    稅義務人，鄭瑞雲、鄭瑞貞並未繼承該屋之所有權。故系爭
    臨30號房屋之所有人為鄭彥基，系爭61號房屋之所有人為鄭
    志恆、鄭志偉，僅該3人有房屋之處分權能。至於其餘被告
    ，或僅設籍屋內、並未實際居住，或是因上述所有人同意而
    居住其內，屬於該3人之占有輔助人，並未直接、間接占有
    土地，原告不得請求其等拆屋還地、給付不當得利。
　㈡前案認定許金長及其繼承人與鄭深培、鄭彥基間有使用借貸
    關係，鄭深培、鄭彥基是有權占有系爭308地號，原告受讓
    系爭308地號，自應受前案判決既判力之拘束。又系爭308地
    號土地之前手許勝和曾委託代書簡安平來向鄭彥基、鄭宇菁
    、鄭志恆洽談系爭308地號之買賣事宜，代書王秀娟則自稱
    代表原告等建商同來協商，其間鄭宇菁、鄭志恆曾明確告知
    簡安平、王秀娟前案判決之結果。原告明知鄭彥基、鄭志恆
    、鄭志偉基於使用借貸之關係有權占有系爭308地號，為了
    規避前案確定判決，向許勝和等以低價買受系爭308地號，
    有違誠信，基於債權物權化之法理，應受該使用借貸關係之
    拘束。又許金長當年出借土地，是供鄭深培、鄭彥基及其親
    屬居住使用，並未限制不得從事營業，且鄭家之家屬、後代
    現仍居住在系爭61號、臨30號房屋，該屋現仍足供居住使用
    ，並未毀損滅失，使用借貸之目的尚未達成，原告主張終止
    使用借貸關係，亦屬無據。
　㈢答辯聲明：
　　⒈原告之訴及其假執行之聲請均駁回。
　　⒉如受不利判決，願供擔保，請准宣告免為假執行。
三、本院之判斷：
　㈠按民法第767條第1項前段規定：「所有人對於無權占有或侵
    奪其所有物者，得請求返還之」。以無權占有為原因，請求
    返還土地者，占有人對土地所有權存在之事實無爭執，而僅
    以非無權占有為抗辯者，土地所有權人對其土地被無權占有
    之事實無舉證責任，占有人自應就其取得占有係有正當權源
    之事實證明之，此有最高法院85年度台上字第1120號民事判
    決意旨可據。
　㈡查系爭308地號原為訴外人許金長所有，許金長死亡後，由繼
    承人許勝和、許明義、許美鳳、許錦鳳、許明忠、許勝鈞（
    原名許明賢，見卷二末證物袋內戶籍資料）、許勝城、許玉
    鳳繼承，嗣原告於108年11月2日以77,591,250元向許勝和等
    人買受系爭308地號，並於同年12月18日辦畢所有權移轉登
    記而成為所有權人，有人工登記謄本、異動索引、地籍圖謄
    本、買賣契約書在卷可佐（見本院卷一第11、59-79、691-7
    05頁），堪予認定。
　㈢房屋之權利人與居住者：
　　⒈系爭308地號上有系爭61號、臨30號房屋，中間有牆面相隔
      ，內部不相通，各有出入口，有現場照片在卷可詳（見本
      院卷一第17、465-467、599頁），可見該2戶房屋構造上
      、使用上均為獨立。系爭61號、臨30號房屋是鄭深培、鄭
      彥基於48年間出資興建，為前案判決所認定之事實（見本
      院卷一第193頁）。嗣鄭深培死亡後，系爭61號房屋經全
      體繼承人即子女鄭志恆、鄭志偉、鄭瑞貞、鄭瑞雲協議，
      分由鄭志恆、鄭志偉2人共有，持分各半，系爭臨30號房
      屋仍為鄭彥基所有，有被告供述可查（見本院卷一第410
      、580-581頁），且有鄭深培繼承系統表、鄭深培繼承人
      戶籍謄本、臺北市稅捐稽徵處信義分處109年6月4日北市
      稽信義乙字第1094604111號函及所附系爭61號房屋稅籍資
      料、臺北市稅捐稽徵處108年7月31日北市稽信義乙字第10
      84504652號函在卷可佐（見本院卷一第117-119、225-228
      、383、551-563頁），堪予認定。
　　⒉現今實際居住於系爭61號房屋之人有鄭志恆、鄭瑞貞、胡
      必信、胡少維，鄭志偉經營之巨鑫公司也在系爭61號房屋
      1樓堆放貨物，並設有與客戶洽談的空間；居住於系爭臨3
      0號房屋者則有鄭彥基、鄭賴玉琴、鄭宇光、鄭宇村、鄭
      宇菁，上述各情業經被告陳明（見本院卷一第367頁），
      受命法官到場勘驗，亦確認並無其他人居住於其內（見本
      院卷一第409頁），此外，並有現場照片、巨鑫公司商工
      登記公示資料在卷可查（見本院卷一第463-467頁），堪
      予認定。至於其他被告最多只是設籍於系爭61號、臨30號
      房屋內而已，並未實際居住。茲參酌被告之戶籍資料（見
      本院卷一第53-57、211-217、551-563頁），以及上述事
      證，將被告之家庭關係、房屋權利歸屬、居住情形、設籍
      情形統整如附表。
　　⒊原告雖主張：系爭61號、臨30號房屋當年均為鄭彥基、鄭
      深培兄弟合資興建，故應由該2人（或其繼承人）公同共
      有等語，並執前案更一審（臺灣高等法院75年度上更㈠字
      第305號）判決為據。惟查，前案更一審判決認定「被上
      訴人鄭深培、鄭彥基於系爭［308地號］上建築房屋，設立
      二個門牌，而占有系爭土地之事實」，是該件「上訴人及
      到場之被上訴人鄭深培、鄭彥基所不爭執」之事項（見本
      院卷一第127、193頁），並非就該件兩造主要爭點所為之
      判斷，不生爭點效（詳後），應由本院自為判斷。況且，
      鄭深培生於00年、鄭彥基生於00年（見本院卷一第214、5
      53頁），該二人於48年起造房屋時均已成年，婚後亦當各
      自成家，被告陳稱：鄭深培、鄭彥基兄弟起造系爭61號、
      臨30號房屋後，一人分得一間，兩家分別居住、使用，並
      未同居共財等情（見本院卷一第581頁），尚合於常情。
      且據前案一審（本院74年度訴字第9617號）於74年8月27
      日現場測量之複丈成果圖記載，系爭61號房屋之使用人為
      鄭深培，系爭臨30號房屋之使用人為鄭彥基（見本院卷一
      第141、183頁），可見該二人當時即已分家各自居住。是
      以，系爭61號、臨30號房屋並非均由鄭深培（或其繼承人
      ）、鄭彥基公同共有，而是各有歸屬。
　㈣鄭深培、鄭彥基於48年間與許金長間曾有使用借貸關係：
　  ⒈按民事訴訟法第401條第1項規定：「確定判決…對於訴訟繫
      屬後為當事人之繼受人者，…亦有效力」。第2項規定：「
      對於為他人而為原告或被告者之確定判決，對於該他人亦
      有效力。」基於物權，對於某物得行使之權利關係，具有
      對世效力與直接支配物之效力，倘以此項對物之關係為訴
      訟標的時，上開法條所稱繼受人，凡受讓標的物之人均包
      括在內，不論該繼受人是善意、惡意，均無不同，此有最
      高法院61年度台再字第186號、105年度台上字第847號民
      事判決意旨可據。又按法院於判決理由中，就訴訟標的以
      外當事人主張之重要爭點，本於當事人辯論之結果，已為
      判斷時，其對此重要爭點所為之判斷，除有顯然違背法令
      之情形，或當事人已提出新訴訟資料，足以推翻原判斷之
      情形外，應解為在同一當事人就該重要爭點所提起之訴訟
      中，法院及當事人就該已經法院判斷之重要爭點法律關係
      ，皆不得任作相反之判斷或主張，始符民事訴訟上之誠信
      原則，此即所謂之「爭點效」，為最高法院73年度台上字
      第4062號民事判決所明認。參諸上述民事訴訟法第401條
      第1項規定，爭點效亦適用於訴訟繫屬後當事人之繼受人
      ，有最高法院89年度台上字第518號民事判決意旨可參。
　  ⒉查系爭308地號前手許明義等人曾於74年間「依民法所有權
      作用」起訴請求鄭彥基、鄭深培拆除系爭61號、臨30號房
      屋，返還土地並給付不當得利等，案經本院74年度訴字第
      9617號判決駁回（見本院卷一第165-183、377-382頁），
      臺灣高等法院則以75年度上字第84號廢棄改判，命鄭彥基
      、鄭深培拆屋還地給付不當得利（見本院卷一第279-285
      頁），最高法院以75年度台上字第1439號廢棄發回後（見
      本院卷一第249-253頁），臺灣高等法院改以75年度上更㈠
      字第305號維持本院一審駁回拆屋還地請求之判決（見本
      院卷一第121-133、185-201頁），最後由最高法院以76年
      度台上字第632號以上訴不合法為由裁定駁回上訴而告確
      定（見本院卷一第143-147、235-237頁）。
　  ⒊前案更一審判決主要爭點在於：鄭深培、鄭彥基占有系爭3
      08地號之權源為何？法院認定：鄭深培、鄭彥基兄弟於48
      年間向地主許金長無償借用系爭308地號，自行將該地上
      之池塘填平，興建系爭61號、臨30號房屋，該二人基於使
      用借貸關係而占有使用系爭308地號，並非無權占有，前
      案原告即許金長之繼承人許明義、許錦鳳、許勝和依無權
      占有之法律關係請求拆屋還地，為無理由等語（見本院卷
      一第121-132、185-201頁）。該件訴訟標的法律關係應為
      民法第767條第1項前段、第821條但書規定，屬於對物之
      法律關係。前案原告許明義、許錦鳳、許勝和也是為許金
      長全體繼承人而起訴請求返還遺產，屬於法定訴訟擔當，
      其餘繼承人許美鳳、許明忠、許勝鈞（原名：許明賢）、
      許勝城、許玉鳳亦為實質當事人，為前案確定判決效力所
      及之人。原告自上開8名繼承人處受讓系爭308地號土地之
      所有權，自應受該判決既判力、爭點效之拘束。因此，前
      案判決關於「鄭深培、鄭彥基兄弟於48年間向許金長借用
      系爭308地號興建系爭61號、臨30號房屋，雙方有使用借
      貸關係」的認定，應拘束兩造與本院。
　㈤被告並未時效取得地上權：
　　⒈按地上權為一種物權，主張取得時效之第一要件須為以行
      使地上權之意思而占有，若依其所由發生之事實之性質，
      無行使地上權之意思者，非有變為以行使地上權之意思而
      占有之情事，其取得時效不能開始進行，此有最高法院64
      年度台上字第2552號民事判決意旨可據。
　　⒉鄭深培、鄭彥基於48年間既然是向許金長借用系爭308地號
      ，就是本於使用借貸之法律關係而占有土地，並非基於行
      使地上權之意思，嗣後亦無證據顯示鄭彥基、鄭深培或其
      繼承人鄭志恆、鄭志偉已變為以行使地上權之意思而占有
      ，進而完成取得時效。鄭志恆、鄭彥基雖於109年2月間申
      請時效取得地上權登記，有登記申請書在卷可查（見本院
      卷一第135-140頁），案經臺北市松山地政事務所以109年
      3月17日松山駁字第83號、同年5月19日松山駁字第73號予
      以駁回（見本院卷一第219-224、565-568頁），經臺北市
      政府以109年11月2日府訴二字第1096101937號駁回訴願（
      見本院卷一第613-620頁），並經臺北高等行政法院以109
      年度訴字第1568號駁回鄭彥基之撤銷訴訟而告確定（見本
      院卷一第621-646頁），也是出於同一理由，足供參考。
　　⒊是以，被告主張其等已時效取得地上權云云，核屬無據。
　㈥上述使用借貸關係並不拘束原告：
　　⒈按使用借貸契約是債之關係，原則上僅於當事人間有其效
      力，不得以之對抗契約以外之第三人。於具體個案中，雖
      得斟酌當事人間之意思、交易情形及房屋使用土地之狀態
      等一切情狀，如認土地所有人行使所有權，違反誠信原則
      或公共利益或以損害他人為主要目的，應駁回其請求。惟
      所謂誠信原則，是在具體的權利義務關係中，依正義公平
      之方法，確定並實現權利之內容，避免當事人間犧牲他方
      利益以圖利自己，自應以權利人及義務人雙方利益為衡量
      依據，並應考察權利義務之社會上作用，於具體事實妥善
      運用。所謂不得以損害他人為主要目的，是在限制權利人
      行使權利，專以損害他人為主要目的。當事人行使權利，
      若非以損害他人為主要目的，雖足使他人喪失利益，仍不
      受此限制，此有最高法院95年度第16次民事庭會議決議、
      107年度台上字第1677號民事判決意旨可據。
　　⒉原告是透過代書王秀娟之仲介，於108年11月間向許勝和等
      地主買受土地，為原告所自承（見本院卷一第655頁）。
      然而，王秀娟是受地主許勝和之委託去尋找買家，此觀被
      告所提出許勝和於108年8月間與鄭宇菁友人郭峻瑋間之電
      話錄音譯文即明（見本院卷二第179頁），可見王秀娟並
      非如被告所主張一般是原告委託、或代表原告。王秀娟雖
      曾在與被告之談判過程中自稱代表「建商」（見本院卷二
      第77、115-117、133頁），但從未自稱是代表原告。鄭宇
      菁、郭峻瑋在108年1月2日與王秀娟、訴外人簡安平談判
      時，王秀娟雖曾說出：其知悉前案判決，但「換了買方就
      」等語，有被告提出之對話譯文在卷可詳（見本院卷一第
      610頁），但這只能證明王秀娟個人知悉前案判決之存在
      ，並以使用借貸之相對性作為談判籌碼。但是，王秀娟事
      後有無將前案判決結果告知原告？並不明確。許勝和雖曾
      在109年1月15日電話中告知鄭宇菁：原告第一個來跟他們
      接觸，但並不積極要買，後來被告要買，簡安平、王秀娟
      與被告開始談判，原告就沒有講什麼，拖住了原告當時就
      沒買等語（見本院卷二第193-194頁），但這只能證明原
      告曾經接洽地主許勝和等人，不能證明王秀娟是原告的代
      表，也不能以王秀娟知悉前案判決存在，就認定原告當然
      知情。至於許勝和在108年間電話中告知郭峻瑋：王秀娟
      曾說要將土地賣給建設公司云云（見本院卷二第178-179
      、181頁），但並未指明該建設公司是原告，且王秀娟在
      尋求買主時，其他建設公司也可能曾經前來洽購，自然不
      能直接斷定是原告。因此，被告以上述談判、電話中的隻
      字片語，要推論原告在購地時已經知悉前案判決結果，屬
      於惡意第三人云云，過於牽強，無法採信。
　　⒊再者，原告於108年11月2日以77,591,250元（折合每坪1,5
      00,000元)向許勝和等人買受系爭308地號，有買賣契約書
      、實價登錄資料在卷可查（見本院卷一第149、691-705頁
      ），衡諸系爭308地號當期公告現值50,616,000元（當期
      公告現值每平方公尺296,000元［見本院卷一第507頁］×面
      積171平方公尺［見本院卷一第11頁］＝50,616,000元），原
      告購地之價格並非顯不相當，難認有何惡意或違反誠信之
      處，其權益自應保障。許勝和等人本有權利選擇將系爭30
      8地號賣與何人，原告以上述價額購買系爭308地號，亦無
      何不法之處。至於被告辯稱：鄭志恆之友人訴外人張宗元
      本欲以相同價格（即每坪1,500,000元）向許勝和等人洽
      購系爭308地號，但因簡安平欲加收每坪50,000元之「整
      合費」未果，簡安平、王秀娟故意從中破壞云云（見本院
      卷一第96頁、卷二第64-66頁），不論是否屬實，均是簡
      安平、王秀娟之個人行為，與原告無涉。
　　⒋以往最高法院例外認定使用借貸關係拘束後手的個案，例
      如最高法院96年度台上字第1526號、98年度台上字第1319
      號、100年度台上字第463號判決中，父親甲將土地借給兒
      子乙建屋，之後起訴請求乙拆屋還地，另一兒子丙曾到庭
      作證，附和甲之主張。甲一審敗訴後，在二審訴訟繫屬中
      將土地所有權讓與丙，由丙再度起訴請求乙拆屋還地。最
      高法院鑑於甲、乙、丙三人之關係、丙參與前案之程度、
      丙受讓土地之時間、情節，認定丙受讓土地是為了規避法
      律，有悖於誠信。本件情形與之不同。
　　⒌至於最高法院109年度台上字第1807號民事判決雖判示：「
      按以不動產為標的之債權行為，除法律另有規定外，僅於
      特定人間發生法律上之效力，惟倘特定當事人間以不動產
      為標的所訂立之債權契約，其目的隱含使其一方繼續占有
      該不動產，並由當事人依約交付使用，其事實為第三人明
      知或可得而知者，縱未經以登記為公示方法，不妨在具備
      使第三人知悉該狀態之公示作用，與不動產以登記為公示
      方法之效果等量齊觀時，使該債權契約對於受讓之第三人
      繼續存在，產生『債權物權化』之法律效果。」但該案中土
      地前手曾於85年間以800,000元之對價，同意「永久讓與
      土地作為社區私設道路」，供社區房屋所有權人即該件原
      告劃設柏油路、水溝、空地等，此項法律關係屬於有償契
      約（見本院卷二第19-23頁）。又最高法院110年度台上字
      第1714號民事判決雖判示：「按債權契約具相對性，除法
      律另有規定或其他特別情形外，固僅對當事人發生效力，
      惟以使用土地為標的之繼續性債權契約目的，倘在便利社
      區發展、促進社會經濟或公共利益，且該社區團體成員已
      長期使用該土地，縱該債權關係未經以登記為公示方法，
      如第三人於受讓該土地所有權時，明知或可得而知該債權
      契約存在及土地使用實況，且令其受該拘束無致其財產權
      受不測損害之虞者，不妨產生『債權物權化』之法律效果，
      以維法律秩序之安定。」該件是涉及社區多數住戶通行之
      個案，有公共利益之考量，且該件中社區之區分所有權人
      亦曾支付使用土地之對價（見本院卷二第25-29頁）。上
      述個案與本件事實均不相同，無從比附援引。
　　⒍是以，被告據以主張原告明知使用借貸關係存在，仍購買
      系爭308地號，違反誠信，應受拘束云云，並不可採。
　㈦縱使原告應受使用借貸關係之拘束，原告亦得終止之：　
　　⒈按民法第470條第1項中段、但書規定：「使用借貸未定有
      期限而有使用之目的者，應於其借貸目的使用完畢時返還
      之，但經過相當時期，可推定借用人已使用完畢者，貸與
      人亦得為返還之請求」。至於借用土地興建房屋其借貸之
      目的為何，倘當事人認知不一，應由法院本諸借用目的、
      經過期間、雙方經濟狀況、過往及目前使用情形、將來是
      否仍有使用必要等情事，加以審酌，此有最高法院105年
      度台上字第816號民事判決意旨可據。一般而言，如被告
      已無繼續居住、或該房屋不堪使用時，使用借貸之目的即
      告完畢，此亦有最高法院87年度台上字第2095號、91年度
      台上字第899號、94年度台上字第1717號民事判決意旨可
      參。
　　⒉依據前案更一審判決認定，系爭308地號位在忠孝東路5段
      邊，在48年當時尚非臺北市中心地段，價值不高，且該地
      本是池塘，供人傾倒垃圾，許金長與鄭深培、鄭彥基並無
      親友關係，但說：「你們填好了，凊凊彩彩」，無償出借
      土地，供鄭深培、鄭彥基建屋居住（見本院卷一第127-12
      9頁）。據此，許金長只是鑑於系爭308地號土地價值不高
      ，故基於敦親睦鄰之好意，借與鄭深培、鄭彥基暫時安身
      ，應無意供鄭家世世代代永遠居住。鄭深培、鄭彥基及其
      家人居住於系爭61號房屋、臨30號房屋已超過60年，應無
      不能另行置產、租屋而遷居之事由。實際上，鄭志偉現住
      住宜蘭縣○○市○○路0段00號，其他被告亦多有在外居住者
      ，即為明證。縱使鄭彥基一家需要另覓住處，也不是可以
      永遠占用他人土地的正當理由。
　　⒊系爭61號房屋、臨30號房屋自48年建成以來，至今已有62
      年。其主要結構為輕鋼架、牆面部分為磚造，其餘為鐵皮
      屋，業經勘驗明確（見本院卷一第409頁），該2間房屋在
      稅籍登記上之分類為鋼鐵造（J），有前引稅籍資料、函
      文可佐（見本院卷一第117-119、225-228頁）。依據財政
      部固定資產耐用年數表、臺北市房屋標準價格及房屋現值
      評定作業要點之附表11、12臺北市房屋折舊率及耐用年數
      表，其最高折舊年數為52年（見本院卷二第33、49頁），
      系爭61號、臨30號房屋顯已逾越耐用年數。參以鄭志恆、
      鄭宇菁所稱：「房屋裡面有修過，屋頂有補過，原來屋頂
      有損壞，加上一層鐵皮在上面」（見本院卷二第59頁），
      可見系爭61號房屋、臨30號房屋如未經修繕，其原本的構
      造確實已經不堪使用。
　　⒋此外，又系爭308地號之公告現值，從68年9月之每平方公
      尺6,600元，漲到111年1月之每平方公尺325,000元（見本
      院卷二第272-1、272-2頁），相差49倍，顯然大幅升值，
      倘與48年間建屋時之情形相比，差距更為懸殊。據此可見
      ，許金長出借系爭308地號至今，歷時甚久，客觀條件變
      化甚多，顯然並非許金長當時所能預見，情事既已變更，
      應認使用借貸之目的已不存在。
　　⒌況且，民法第472條第2款亦規定，借用人違反約定者，貸
      與人得終止契約。鄭彥基、鄭志恆欲以地上權人自居，曾
      於109年2月間擅自申請辦理時效取得地上權之登記，已如
      前述，其等意欲將使用借貸之關係變為地上權，以獲取更
      為牢固的占有權源，顯然逾越當年許金長借用土地之承諾
      範圍，已違反使用借貸之約定。
　　⒍據此，縱使原告受到原本使用借貸關係之拘束，其主張終
      止（見本院卷二第58、205頁），亦有理由。被告不得以
      與許金長間之使用借貸關係，再為抗辯。
　㈧無權占有系爭308地號而應拆屋還地之人：
　　⒈按民法第940條規定：「對於物有事實上管領之力者，為占
      有人。」第941條規定：「地上權人、農育權人、典權人
      、質權人、承租人、受寄人，或基於其他類似之法律關係
      ，對於他人之物為占有者，該他人為間接占有人。」第94
      2條規定：「受僱人、學徒、家屬或基於其他類似之關係
      ，受他人之指示，而對於物有管領之力者，僅該他人為占
      有人。」房屋坐落於土地上，以房屋占用土地者，自為該
      房屋之所有人、或事實上處分權人。拆除房屋為事實上之
      處分行為，僅所有人或有事實上處分權之人方有拆除之權
      限；房屋戶口設籍之人或占有人，非必為房屋所有人或有
      事實上處分權，故不能僅憑戶籍設於系爭房屋，或占有該
      房屋，即認該人有事實上處分權，而命其拆屋還地，此有
      最高法院97年度台上字第1101號民事判決意旨可據。
　　⒉查系爭61號房屋業經鄭深培之全體繼承人協議，分由鄭志
      恆、鄭志偉2人共有，持分各半，系爭臨30號房屋之所有
      權人則為鄭彥基，業經認定如前。原告因各該房屋無權占
      有系爭308地號，請求鄭志恆、鄭志偉拆除附圖A部分建物
      並返還該部分土地；另請求鄭彥基拆除附圖I部分建物，
      並返還該部分土地，均屬有據。惟因鄭志恆、鄭志偉是因
      遺產分割協議而共有系爭61號房屋，其等因繼承鄭深培遺
      產所生公同共有關係業已解消，自無「連帶」拆除之可言
      。
　　⒊至於其他實際使用系爭61號房屋之鄭瑞貞、胡必信、胡少
      維、巨鑫公司，使用系爭臨30號房屋之鄭賴玉琴、鄭宇光
      、鄭宇村、鄭宇菁，僅為房屋之間接占有人或占有輔助人
      ，並非房屋之所有權人或事實上處分權人，自非占有土地
      之人。被告如鄭安安、鄭少傑、鄭翔予，也只有設籍在系
      爭61號、臨30號房屋內，並未實際占有房屋，亦未占有系
      爭308地號。被告鄭瑞雲既未繼承系爭61號房屋之所有權
      ，更無實際居住、使用，尤無占有系爭308地號之事實。
      上述被告均未無權占有系爭308地號房屋，並無命其等拆
      屋、還地之餘地。
　㈨不當得利：
　　⒈按民法第179條前段規定：「無法律上之原因而受利益，致
      他人受損害者，應返還其利益」；第943條第1項規定：「
      占有人於占有物上行使之權利，推定其適法有此權利」；
      第952條規定：「善意占有人於推定其為適法所有之權利
      範圍內，得為占有物之使用、收益」。是以，善意占有人
      占有、使用某物所獲得之利益，對於其所有人不負返還之
      義務，此爲不當得利之特別規定，不當得利規定於此無適
      用之餘地，此有最高法院77年度台上字第1208號、91年度
      台上字第1537號民事判決意旨可據。然而，民法第959條
      第2項規定：「善意占有人於本權訴訟敗訴時，自訴狀送
      達之日起，視為惡意占有人」。無權占有他人土地建屋而
      獲不當利益者，是該房屋之所有權人、事實上處分權人，
      受害人為基地所有人；占有房屋者雖然受有使用房屋之利
      益，但與基地所有人所受損害之間並無直接因果關係，此
      有最高法院82年度台上字第1731號、102年度台上字第232
      號民事判決意旨可據。
　　⒉系爭61號房屋之共有人鄭志恆、鄭志偉無權占有系爭308地
      號中附圖A部分，系爭臨30號房屋之所有權人鄭彥基則無
      權占有該地附圖I部分，分別受有相當於租金之不當得利
      。惟該三人係因鄭深培、鄭彥基前於48年間向許金長借用
      土地，誤認自己有權占有，應屬善意占有人，其等雖於本
      件敗訴，應自起訴狀、追加狀繕本送達時起給付不當得利
      ，即鄭志恆自109年3月19日起算（見本院卷一第35頁）、
      鄭志偉自110年1月4日起算（見本院卷一第351頁）、鄭彥
      基自109年3月18日起算（見本院卷一第37頁）。原告主張
      一律自108年12月18日起算，並不可採。至於其他被告，
      縱使有使用房屋、設籍在內，亦非占有土地，其等縱或受
      有利益，亦與原告所受損害間欠缺直接因果關係，自毋庸
      給付不當得利。
　　⒊按土地法第97條第1項、第105條規定，城市地方租用基地
      建築房屋之租金，以不超過土地申報總價年息10％為限。
      無權占有他人土地，可獲得相當於租金之利益，而基地租
      金之數額，除以基地申報地價為基礎外，尚須斟酌基地之
      位置，工商業繁榮之程度，承租人利用基地之經濟價值及
      所受利益等項，並與鄰地租金相比較，以為決定，此有最
      高法院84年度台上字第1447號民事判決意旨可參。查原告
      主張系爭308地號於107年1月之申報地價為每平方公尺64,
      720元，有土地登記謄本在卷可詳（見本院卷一第11頁）
      ，堪予採納。該地位在十字路口，兩面臨路，交通便利，
      且鄰近捷運永春站、永春市場，機能健全，有現場照片、
      GOOGLE MAP影印畫面在卷可佐（見本院卷一第13-17頁、
      卷二第271、291頁）。現今該地上建有系爭61號、臨30號
      房屋，均為兩層樓平房，主要供人居住之用，而系爭61號
      房屋1樓則有部分作為巨鑫公司之辦公室、倉庫，業經受
      命法官勘驗明白（見本院卷一第409-412頁），另有現場
      照片可佐（見本院卷一第465、467頁）。綜觀上情，應認
      本件不當得利之金額，以申報地價之年息8％為適當。是以
      ，系爭61號房屋附圖A部分每月產生的不當得利金額為41,
      852元（64,720元/㎡×97㎡×8％÷12月≒41,852元），鄭志恆、
      鄭志偉各應按月給付其半數20,926元。鄭彥基則應就系爭
      臨30號房屋附圖I部分，按月給付不當得利27,182元（64,
      720元/㎡×63㎡×8％÷12月≒27,182元）。
　　⒋按連帶債務之成立，以數債務人明示對於各負全部給付之
      責任或有法律明文規定者為限，此觀諸民法第272條規定
      自明。不當得利之法律規定中，並無得命受益人連帶給付
      、返還之明文，自不能據以命受益人連帶給付不當得利，
      此有最高法院104年度台上字第1878號民事判決意旨可據
      。是以，原告請求鄭志偉、鄭志恆連帶給付附圖A部分之
      不當得利全額，並無依據。
　㈩本院既已獲致心證，被告再聲請傳訊證人即代書王秀娟、簡
    安平、系爭308地號前手許勝和，以證明原告購地時知悉前
    案判決結果（見本院卷二第175頁），已不足以動搖結論，
    無調查必要。
四、綜上所述，原告依民法第767條第1項前段規定，請求被告鄭
    志恆、鄭志偉拆除系爭61號房屋中附圖A部分，請求被告鄭
    彥基拆除系爭臨30號房屋中附圖I部分，並返還各該部分土
    地；另依民法第179條規定，請求鄭志恆自109年3月19日起
    ，鄭志偉自110年1月4日起，各按月給付20,926元，另請求
    鄭彥基自109年3月18日起按月給付27,182元，為有理由，應
    予准許。逾此範圍之請求為無理由，應予駁回。
五、兩造均陳明願供擔保，聲請宣告准、免假執行，就原告勝訴
    部分，核無不合，爰分別酌定相當之擔保金額宣告之。至原
    告敗訴部分，其訴既經駁回，則其假執行之聲請亦失所附麗
    ，應併予駁回。
六、本件事證已臻明確，兩造其餘主張、攻擊防禦方法及所提證
    據，經審酌後認於本件判決結果不生影響，爰不逐一論駁，
    併此敘明。
七、據上論結，本件原告之訴為一部有理由、一部無理由，依民
    事訴訟法第385條第1項前段、第79條、第85條第1項前段、
    第390條第2項、第392條第2項，判決如主文。
中　　華　　民　　國　　111 　年　　7 　　月　　20　　日
                  民事第三庭  審判長法　官　方祥鴻
　　　　　　　　　　　　　　　　　　法　官　林瑋桓
　　　　　　　　　　　　　　　　　　法　官　王沛元
以上正本係照原本作成。
如對本判決上訴，須於判決送達後20日內向本院提出上訴狀。如
委任律師提起上訴者，應一併繳納上訴審裁判費。
中　　華　　民　　國　　111 　年　　7 　　月　　20　　日
                                    書記官  顏莉妹